臺灣高等法院臺中分院刑事裁定
111年度聲更一字第381號
聲  請  人  
即  被  告  林政麾


代  理  人  羅國斌律師
上列聲請人即被告因違反組織犯罪防制條例等案件（本院111年
度上更一字第5號），聲請發還扣押物，不服本院110年度聲字第
1524號中華民國110年6月11日刑事裁定，提起抗告，經最高法院
以110年度台抗字第1213號刑事裁定撤銷發回，本院更為裁定如
下：
    主  文
林政麾於繳納擔保金新臺幣壹佰玖拾參萬參仟零柒拾捌元後，撤
銷如附表編號1、編號3、編號4所示不動產之扣押。
其餘聲請駁回。
    理  由
一、聲請意旨略以：聲請人即被告林政麾因涉詐欺等案件，經內
    政部警政署刑事警察局局長聲請臺灣臺中地方法院以107年
    度聲扣字第15號裁定於新臺幣（下同）12,197,692元之範圍
    內扣押被告所有如附表所示之不動產。惟被告所涉詐欺等案
    件，經臺灣臺中地方檢察署檢察官追加起訴後，臺灣臺中地
    方法院雖認被告有犯罪所得2,933,078元而宣告沒收，然被
    告提起上訴後，本院審理結果認被告係詐欺未遂，無犯罪所
    得，撤銷原判決，檢察官亦未聲明不服，足認本院上開認定
    並無違誤。被告所涉詐欺案件既經認定無犯罪所得，原裁定
    扣押被告上開不動產原因已消滅，自應撤銷扣押。再倘認本
    案判決確定前仍有扣押被告不動產擔保犯罪所得追徵之必要
    ，其扣押範圍亦應不超過原審判決認定之被告犯罪所得數額
    。然被告現遭內政部警政署刑事警察局扣押之上開不動產總
    價值超過上開數額甚多，實屬超額扣押，致被告權益受損。
    被告願保留附表編號2所示「南投縣○○鎮○○街0○0號建物」供
    扣押作為追徵犯罪所得之擔保，其餘均請依法撤銷扣押，爰
    依法聲請發還等語。
二、嗣變更聲請意旨略以：㈠本件檢察官追加起訴書雖認依現有
    帳冊粗估被告犯罪所得至少14,071,600元，惟原審判決認被
    告之犯罪所得為2,933,078元(本案犯罪組織詐騙所得14,071
    ,600元-組織成員薪資報酬之犯罪所得2,339,285元之金額除
    以四)，其總額與檢察官認定之金額並無歧異不合之處，僅
    就被告分得部分宣告沒收及追徵抵償，為現行實務一致之見
    解。㈡被告如繳納相當之擔保金即可達「保全將來對於犯罪
    所得之沒收」之目的，即無以附表所示扣押物為唯一保全手
    段之必要，應認被告於提供與原判決認定之犯罪所得同額（
    即2,933,078元)之擔保金俾供日後倘經法院裁判有罪確定時
    以沒收擔保金方式亦可達到保全追徵之目的，爰變更原聲請
    意旨，請准許於被告繳納相當之擔保金後撤銷被告所有如附
    表所示不動產之扣押。因被告於原審法院已繳納100萬元擔
    保金，且已撤回發還上開擔保金之聲請，爰請准被告再繳納
    1,933,078元後准予撤銷上開扣押，發還被告等語。
三、按可為證據或得沒收之物，得扣押之。扣押物若無留存之必
    要者，不待案件終結，應以法院之裁定或檢察官命令發還之
    。扣押物未經諭知沒收者，應即發還；但上訴期間內或上訴
    中遇有必要情形，得繼續扣押之。刑事訴訟法第133 條第1
    項、第142 條第1 項前段、第317 條分別定有明文。所謂扣
    押物無留存之必要者，乃指非得沒收之物，且又無留作證據
    之必要者，得依上開規定發還。又該等扣押物有無留存之必
    要，並不以係得沒收之物為限，且有無繼續扣押必要，應由
    事實審法院依案件發展、事實調查，予以審酌（最高法院10
    7 年度台抗字第766 號裁定意旨參照）。故扣押物有無繼續
    扣押必要，案件所繫屬之法院自得依職權衡酌訴訟程序之進
    行程度、事證調查之必要性，而為裁量。另按，得沒收或追
    徵之扣押物，法院或檢察官依所有人或權利人之聲請，認為
    適當者，得以裁定或命令定相當之擔保金，於繳納後，撤銷
    扣押，刑事訴訟法第142條之1第1項定有明文；而所謂「適
    當」，係指沒收擔保金亦可達沒收之目的者而言，至許可供
    擔保者，應於收受擔保金後，始撤銷扣押，此乃當然之理。
四、經查：
  ㈠本件被告因違反組織犯罪防制條例等案件，經內政部警政署
    刑事警察局局長聲請，臺灣臺中地方法院於民國107年5月18
    日以107年度聲扣字第15號刑事裁定於12,197,692元之範圍
    內扣押被告所有之①南投縣○○市○○路○段0000號建物、②南投
    縣○○鎮○○街000號建物、③臺中市○○區○○路○段000號9樓之1建
    物、④南投縣○○鎮○○段000000000號土地、⑤南投縣○○○市○○○
    段000000000地號土地，被告不服，提起抗告，經本院107年
    度抗字第891號刑事裁定，認前述④南投縣○○鎮○○段00000000
    0號土地，已於107年4月19日移轉登記予案外人林錦如，而
    非被告之責任財產，遂就該部份（即④南投縣○○鎮○○段00000
    0000號土地）撤銷原裁定，並自為裁定駁回該部分有關扣押
    之聲請，其餘原裁定扣押如附表所示之不動產，則認被告提
    起之抗告，為無理由，予以裁定抗告駁回，此有臺灣臺中地
    方法院107年度聲扣字第15號刑事裁定、本院107年度抗字第
    891號刑事裁定，以及被告提出之建物登記第一類謄本影本
    、土地登記第一類謄本影本、房屋稅繳款書影本在卷可參，
    且經本院核閱臺灣臺中地方法院107年度聲扣字第15號卷宗
    無誤。
  ㈡被告前揭違反組織犯罪防制條例等案件，經臺灣臺中地方檢
    察署檢察官偵查終結後，認被告涉犯修正後組織犯罪防制條
    例第3條第1項後段之參與犯罪組織、刑法第339條之4第1項
    第2款、第3款之三人以上共同犯詐欺取財、刑法第339條之4
    第2項、第1項第2款、第3款三人以上共同犯詐欺取財未遂等
    罪嫌，向臺灣臺中地方法院追加起訴，經臺灣臺中地方法院
    以106年度原訴字第110號、107年度訴字第296號、第427號
    、第562號、第1048號、第3097號、107年度原訴字第80號、
    108年度訴字第197號、108年度訴字第1386號審理後，判處
    被告應執行有期徒刑8年6月，未扣案之犯罪所得2,933,078
    元沒收，如全部或一部不能沒收或不宜執行沒收時，追徵其
    價額。被告不服第一審刑事判決，提起上訴，前經本院以10
    9年度原上訴字第12號、第13號、109年度上訴字第694號、
    第695號、第696號、第697號、第698號、第699號、第700號
    改判被告應執行有期徒刑4年10月，被告不服提起第三審上
    訴，經最高法院撤銷發回更審，現由本院以111年度上更一
    字第5號審理中，尚未確定。
　㈢本院審酌內政部警政署刑事警察局報請檢察官許可向法院聲
    請扣押如附表所示不動產之目的，係為保全將來對於犯罪所
    得之沒收，尚無作為保存證據之用，復衡以刑事訴訟法第14
    2條之1規定之立法意旨為「得沒收或追徵之扣押物，如有作
    為其他利用之必要，如權衡命所有人或權利人繳納相當之擔
    保金，亦可達扣押之目的時，自應許所有人或權利人聲請以
    相當之擔保金，取代原物扣押」。是被告如願繳納與扣押範
    圍相當之擔保金，因能達到保全犯罪所得將來沒收或追徵之
    目的，即無再以扣押附表所示不動產作為保全手段之必要。
　㈣原審法院認定被告所屬詐欺集團之犯罪組織自106 年3 月起
    至同6 月共同詐騙所得為14,071,600 元，核與本件107年度
    偵緝字第1124號、107年度偵字第21870號追加起訴書（見原
    審107年度訴字第3097號卷第24頁至第25頁）認定之本案犯
    罪所得粗估至少14,071,600元相吻合，扣除本案詐欺集團成
    員之薪資報酬合計2,339,285 元後所剩餘的11,732,315 元
    （計算式：14,071,600 元-2,339,285 元＝11,732,315 元）
    ，此部分金額難以區別被告或共犯林榮洲、白榮輝、綽號「
    上帝」之人各人分受之數額，自應由被告與其他共犯共4 人
    平均分擔犯罪所得，進而認定被告之犯罪所得為2,933,078 
    元（計算式：11,732,315 元÷4 ＝2,933,078 元，元以下無
    條件捨去）。故以原審判決認定之數額即2,933,078元為基
    準，計算被告應提供「相當」擔保金之數額，因被告於原審
    法院已繳納100萬元擔保金（聲請發還扣案車牌號碼000-000
    0號自用小客車），有被告提出國庫存款收款書影本1份在卷
    可憑，故本院認被告於繳納剩餘差額1,933,078元（計算式
    ：2,933,078元-100萬元）之擔保金後，俾供其日後倘經法
    院裁判有罪確定時，以沒收擔保金方式亦可達到保全追徵之
    目的，從而，被告於繳納1,933,078元之擔保金後，自得准
    予撤銷如附表編號1、編號3、編號4所示不動產之扣押。
　㈤至於附表編號2所示之不動產（即南投縣○○鎮○○街000號建物
    ），因未辦理建物所有權第一次登記，致南投縣草屯地政事
    務所無從辦理建物禁止處分登記，而無法查扣等情，則經本
    院核閱臺灣臺中地方法院107年度聲扣字第15號卷宗無誤，
    並有內政部警政署刑事警察局107年6月29日刑電偵二字第10
    73901429號函及南投縣草屯地政事務所107年5月23日函影本
    附卷可參，堪認附表編號2所示之不動產，實際上並未遭到
    扣押，被告聲請撤銷附表編號2所示不動產所為之扣押，自
    無理由，應予駁回。
五、綜上所述，聲請人即被告就附表編號1、編號3、編號4所示
    不動產，聲請於提供1,933,078元之擔保金後，撤銷各該動
    產之扣押，核無不合，應予准許。至於附表編號2所示之不
    動產，因實際上並未遭到扣押，而無從撤銷，故被告此部分
    之聲請，為無理由，應予駁回。
據上論斷，應依刑事訴訟法第142條之1第1項、第220條，裁定如
主文。
中　　華　　民　　國　　111 　年　　7 　　月　　13　　日
        　　刑事第一庭    審判長法　官  江  德  千
　　　　　　　　　　　　　　    法　官  簡  源  希
　　　　　　　　 　　　　　　　 法　官  高  增  泓 
以上正本證明與原本無異。     
如不服本裁定，得於收受送達後5日內向本院提出抗告書狀(須附
繕本)。因疫情而遲誤不變期間，得向法院聲請回復原狀。

                                書記官  黃  美  珍
　　　　　　　　　　　　　　　　
中　　華　　民　　國　　111 　年　　7 　　月　　13　　日





附表：    編號 土地或建物 所有權人 權利範圍 1 南投縣○○市○○路○段0000號建物 林政麾 全部 2 南投縣○○鎮○○街000號建物 林政麾 全部 3 臺中市○○區○○路○段000號9樓之1建物 林政麾 全部 4 南投縣○○段000000000號土地 林政麾 全部